【裁判字號】    97,訴,882
【裁判日期】    971016
【裁判案由】    偽造文書等
【裁判全文】
臺灣桃園地方法院刑事判決               97年度訴字第882號
公  訴  人  臺灣桃園地方法院檢察署檢察官
被      告  乙○○
上列被告因偽造文書等案件，經檢察官提起公訴（97年度偵緝字
第276 號），被告於本院準備程序進行中，就被訴之事實為有罪
之陳述，經告知其簡式審判程序之旨，並聽取當事人之意見後，
裁定進行簡式審判程序，判決如下：
    主  文
乙○○行使偽造私文書，足以生損害於他人，處有期徒刑肆月，
如易科罰金，以銀元參佰元即新臺幣玖佰元折算壹日；減為有期
徒刑貳月，如易科罰金，以銀元參佰元即新臺幣玖佰元折算壹日
；又行使偽造私文書，足以生損害於他人，處有期徒刑肆月，如
易科罰金，以新臺幣壹仟元折算壹日；減為有期徒刑貳月，如易
科罰金，以新臺幣壹仟元折算壹日；應執行有期徒刑肆月，如易
科罰金以銀元參佰元即新臺幣玖佰元折算壹日。
    事  實
一、乙○○於民國94年10月間，在桃園縣中壢市○○路460 號中
    壢老德餐廳，自任會首召集合會，會期自94年10月25日起至
    96年6 月25日止，共計21會（含會首），每月25日開標1 次
    ，每會新臺幣（下同）50,000元，採標金由會款扣除之方式
    （即俗稱內標），已得標之死會會員除每月應繳金額為前揭
    固定金額，活會會員則繳交扣除當月得標利息後之餘額，並
    均於上址老德餐廳內開標。詎乙○○於會期進行中，竟分別
    基於意圖為自己不法所有及行使偽造私文書之犯意，利用部
    分活會會員未到場投標或會員間相互不認識之機會，分別於
    95年1 月25日及95年9 月25日，在上址，未經甲○○、丙○○之同意或授權，以在標單上填寫甲○○、丙○○之署名及
    如附表所示之標金，冒用甲○○、丙○○之名義偽造標單，
    表示該會員以標單上之金額標取會款之意，持以出標行使而
    得標，使不知情之甲○○、丙○○及其他活會會員均陷於錯
    誤，而如期交付當期扣除標金後之活會會款予乙○○，足以
    生損害於甲○○、丙○○及各活會會員，標單於開標後即撕
    毀丟棄。嗣前開合會於95年11月25日宣告倒會，乙○○因此
    先後共計詐得1,224,600 元（計算方式詳如附表所示）。嗣
    甲○○、丙○○向乙○○質問後，始得知有冒標情事，而查
    悉上情。
二、案經甲○○、丙○○告訴臺灣桃園地方法院檢察署檢察官偵
    查起訴。
    理  由
一、本件被告所犯係死刑、無期徒刑、最輕本刑為3 年以上有期
    徒刑以外之罪，其於準備程序中就被訴事實為有罪之陳述，
    經法官告知簡式審判程序之旨，並聽取公訴人及被告之意見
    後，本院依刑事訴訟法第273 條之1 第1 項規定裁定進行簡
    式審判程序，合先敘明。
二、上開犯罪事實，業經被告於偵查及本院審理時均自白不諱（
    見臺灣桃園地方法院檢察署97年度偵緝字第276 號偵查卷宗
    第20頁、本院97年度審訴字第1295號卷宗第23頁、本院97年
    度訴字第882 號卷宗第14、17頁），核與證人甲○○、丙○○於偵查中指述相符（見臺灣桃園地方法院檢察署96年度偵
    字第16886 號偵查卷宗第44、45頁），並有合會會單1 份在
    卷可稽（見臺灣桃園地方法院檢察署96年度偵字第16886 號
    偵查卷宗第23至25頁），足徵被告前揭自白與事實相符合，
    堪予採信。而被告並非甲○○、丙○○本人，亦未獲渠等同
    意或授權，竟行使偽造各該會員名義之標單準私文書，足以
    生損害於甲○○、丙○○，及使活會會員因此陷於錯誤，如
    數將會款交付被告。綜上所述，本件事證明確，被告犯行，
    洵堪認定，應依法論科。
三、論罪之依據：
  (一)查被告於95年1 月25日冒甲○○之名義標取會款行為後，刑
    法部分條文業已修正並於95年7 月1 日施行，其中刑法第2
    條第1 項修正為：行為後法律有變更者，適用行為時之法律
    ，但行為後之法律有利於行為人者，適用最有利於行為人之
    法律。此條規定乃與刑法第1 條罪刑法定主義契合，而貫徹
    法律禁止溯及既往原則，係規範行為後法律變更所生新舊法
    律比較適用之準據法，是刑法第2 條本身雖經修正，但刑法
    第2 條既屬適用法律之準據法，本身尚無比較新舊法之問題
    ，應一律適用裁判時之現行刑法第2 條規定以決定適用之刑
    罰法律，合先敘明。
  (1)刑法第33條第5 款關於罰金刑之計算單位及處罰部分：修正
    前刑法第33條第5款規定「罰金：1元以上。」，與修正後刑
    法第33條第5款規定「罰金：新臺幣1,000元以上，以百元計
    算之。」不同；另95年6月14日修正公布刑法施行法第1條之
    1 ：「中華民國94年1月7日刑法修正施行後，刑法分則編所
    定罰金之貨幣單位為新臺幣。94年1月7日刑法修正時，刑法
    分則編未修正之條文定有罰金者，自94年1月7日刑法修正施
    行後，就其所定數額提高為30倍。但72年6月26日至94年1月
    7日新增或修正之條文，就其所定數額提高為3倍」。現行刑
    法中，有關於罰金刑之計算單位及處罰之規定已有修正，自
    屬法律變更。
  (2)刑法第55條後段之牽連犯之規定，均已於94年1 月7 日修正
    刪除，並於95年7 月1 日施行。是於新法修正施行後，被告
    之數犯罪行為，即須分論併罰。此刪除顯已影響行為人刑罰
    之法律效果，比較新、舊法結果，自應以被告行為時之法律
    即舊法論以牽連犯對被告較為有利。
  (3)關於刑法第55條想像競合犯規定，修正後刑法第55條但書係
    科刑之限制，為法理之明文化，非屬法律之變更，自應適用
    新法。
  (4)刑法第41條第1 項前段關於易科罰金折算標準部分：修正前
    刑法第41條第1 項前段規定：「犯最重本刑為5 年以下有期
    徒刑之刑之罪，而受6 月以下有期徒刑或拘役之宣告，因身
    體、教育、職業、家庭之關係或其他正當事由，執行顯有困
    難者，得以1 元以上3 元以下折算1 日，易科罰金。」；又
    被告行為時之易科罰金折算標準，修正前罰金罰鍰提高標準
    條例第2 條前段（現已刪除）規定，就其原定數額提高為
    100 倍折算1 日，因此被告行為時之易科罰金折算標準，應
    以銀元300 元折算1 日，經折算為新臺幣後，應以新臺幣
    900 元折算1 日。惟修正後刑法第41條第1 項前段則規定：
    「犯最重本刑為5 年以下有期徒刑之刑之罪，而受6 月以下
    有期徒刑或拘役之宣告者，得以新臺幣1,000 元、2,000 元
    、3,000 元折算1 日，易科罰金。」，比較修正前後之易科
    罰金折算標準，仍以95年7 月1 日修正公布施行前之規定，
    較有利於被告。
  (5)刑法第51條有關數罪併罰之方法之規定，修正前規定：「數
    罪併罰，分別宣告其罪之刑，依左列各款定其應執行者：」
    ，其中第5 款規定：「宣告多數有期徒刑者，於各刑中之最
    長期以上，各刑合併之刑期以下，定其刑期。但不得逾20年
    。」；修正後刑法第51條第5 款規定：「宣告多數有期徒刑
    者，於各刑中之最長期以上，各刑合併之刑期以下，定其刑
    期。但不得逾30年。」比較結果，修正後刑法並非較有利於
    被告。
  (二)按民間互助會標會之標單，就其內容所載署押及金額本身言
    ，原無何一定之意思表示，祇因在民間標會之習慣上，足為
    表示其一定用意之證明，而屬刑法第220 條第1 項所謂以文
    書論之私文書（最高法院87年度臺非字第12號判決參照）。
    又按民間互助會已標取會款者（即死會），於標取會款以後
    不問何人得標，至完會止，本有向會首按時交付會款（含標
    息）之義務，是會首施以詐術，除對於活會會員有施用詐術
    ，使活會會員陷於錯誤，而交付會款，成立詐欺取財罪外，
    其向己標取會款之會員，按時收取之會款，並無施詐或使之
    陷於錯誤可言，自無成立詐欺罪之餘地。故核被告冒用甲○○、丙○○之名義偽造標單，並持以行使，而詐取他人財物
    之犯行，均係犯刑法第216 條、第210 條、第220 條第1 項
    之行使偽造準私文書罪，第339 條第1 項之詐欺取財罪。被
    告偽造甲○○、丙○○之署名於標單上，為偽造標單準私文
    書之部分行為，且偽造準私文書之低度行為，應為行使之高
    度行為所吸收，均不另論罪。被告分別於95年1 月25日、同
    年9 月25日，以甲○○、丙○○名義冒標詐稱渠等得標向活
    會會員收取會款，各均同時使活會會員受害，係以一行為觸
    犯數詐欺罪名，另95年9 月25日冒標丙○○部分（即刑法於
    95年7 月1 日修正、施行後之行為），被告以一冒名投標行
    為，向其餘活會會員收取會款，係同時觸犯有行使偽造準私
    文書及詐欺取財罪名，均各應依修正後刑法第55條想像競合
    犯之規定，從一重處斷。被告於95年1 月25日行使偽造準私
    文書罪與詐欺取財罪間，有方法結果之牽連關係，為牽連犯
    ，應依修正前刑法第55條規定，從較重之行使偽造準私文書
    罪處斷。又被告於95年1 月25日、同年9 月25日所犯行使偽
    造準私文書罪，犯意各別，行為互殊，罪名不同，應分論併
    罰。爰審酌被告品行、犯罪動機、目的、手段、所生危害及
    詐欺取財之次數及金額，犯罪後態度，及參酌被告僅口頭應
    允願賠償甲○○、丙○○，尚未達成何確切金額之和解或實
    質賠償，且尚有其他未被冒標仍屬活會之會員未達成民事和
    解等一切情狀，分別量處如主文所示之刑，並依修正前後刑
    法第41條第1 項前段規定，分別諭知易科罰金之折算標準。
    又本件被告上開犯罪時間均在96年4 月24日以前，而被告係
    於97年1 月18日始經檢察官發布通緝，已在中華民國96年罪
    犯減刑條例施行（即96年7 月16日）之後，且其所受宣告之
    刑未逾有期徒刑1 年6 月，合於上開減刑條例所定之減刑條
    件，爰依中華民國96年罪犯減刑條例第2 條第1 項第3 款，
    第3 條第1 項第15款規定，減其宣告刑二分之一。再者，94
    年2 月2 日修正公布，自95年7 月1 日起施行之刑法第2 條
    第1 項規定：「行為後法律有變更者，適用行為時之法律。
    但行為後之法律有利於行為人者，適用最有利於行為人之法
    律」。依刑法第51條定應執行刑時，「裁判確定前犯數罪，
    其中一罪在新法施行前者，亦同（即亦應為新舊法比較）。
    」最高法院95年5 月23日第8 次刑事庭會議決議可資參照，
    是本案依前揭比較新舊法結果，應依修正前刑法第51條第5
    款、第41條第1 項前段規定，定其應執行之刑及諭知易科罰
    金之折算標準。
四、被告所偽造之標單，雖係被告所有並供違犯本案犯罪所用之
    物，但未據扣案，且被告自承於得標後即將標單撕毀丟棄等
    語（見本院97年度訴字第882 號卷宗第17頁），衡與依一般
    標會慣例相符，足見被告所偽造之本案標單均已滅失，均爰
    不予宣告沒收。又該標單上所偽造之被冒標人之署名部分，
    因各該標單皆已滅失亦隨之不存在，自無從依刑法第219 條
    規定為沒收之宣告，附此敘明。
據上論斷，應依刑事訴訟法第273 條之1 第1 項、299 條第1 項
前段，修正後刑法第2 條第1 項、第55條、第41條第1 項前段，
刑法第216 條、第210 條、第220 條第1 項、第339 條第1 項，
修正前刑法第55條、第41條第1 項前段、第51條第5 款，刑法刑
法施行法第1 條之1 ，刪除前罰金罰鍰提高標準條例第2 條，現
行法規所定貨幣單位折算新臺幣條例第2 條，中華民國96年罪犯
減刑條例第2 條第1 項第3 款、第7 條、第9 條，判決如主文。
本案經檢察官楊凱真到庭執行職務。
中    華    民    國    97    年    10    月    16    日
                  臺灣桃園地方法院刑事第八庭
                          法  官  張明儀
以上正本證明與原本無異。
如不服本判決，應於判決送達後10日內向本院提出上訴狀（應附
繕本），其未敘述上訴理由者，應於上訴期間屆滿後20日內補提
理由書狀於本院，上訴於臺灣高等法院。
                          書記官  邱仲騏
中    華    民    國    97    年    10    月    16    日
附錄本案論罪科刑之法條：
中華民國刑法第216條
（行使偽造變造或登載不實之文書罪）
行使第 210 條至第 215 條之文書者，依偽造、變造文書或登載
不實事項或使登載不實事項之規定處斷。
中華民國刑法第210條
（偽造變造私文書罪）
偽造、變造私文書，足以生損害於公眾或他人者，處 5 年以下有
期徒刑。
中華民國刑法第220條第1項
（準文書）
在紙上或物品上之文字、符號、圖畫、照像，依習慣或特約，足
以為表示其用意之證明者，關於本章及本章以外各罪，以文書論
。
中華民國刑法第339條第1項
（普通詐欺罪）
意圖為自己或第三人不法之所有，以詐術使人將本人或第三人之
物交付者，處5 年以下有期徒刑、拘役或科或併科1 千元以下罰
金。
附表：
┌─┬──────┬───┬────┬──┬─────┐
│編│冒 標 日 期 │被冒標│冒標金額│活會│詐得金額（│
│號│            │人    │        │人數│冒標當月活│
│  │            │      │        │（含│會人數×扣│
│  │            │      │        │遭冒│除標金後之│
│  │            │      │        │標之│會款）    │
│  │            │      │        │會員│          │
│  │            │      │        │ ） │          │
├─┼──────┼───┼────┼──┼─────┤
│1 │95年1 月25日│甲○○│6,300元 │18會│786,600元 │
├─┼──────┼───┼────┼──┼─────┤
│2 │95年9 月25日│丙○○│6,200 元│10會│438,000元 │
└─┴──────┴───┴────┴──┴─────┘


司法院資訊處製作；財團法人民間司法改革基金會備份。
